【裁判字號】    99,判,925
【裁判日期】    990916
【裁判案由】    申報公職人員財產
【裁判全文】
最  高  行  政  法  院  判  決
                                       99年度判字第925號
上  訴  人  法務部
代  表  人  曾勇夫
被 上訴 人  乙○○
上列當事人間申報公職人員財產事件，上訴人對於中華民國97年
12月25日臺北高等行政法院97年度訴字第1626號判決，提起上訴
，本院判決如下：
    主  文
上訴駁回。
上訴審訴訟費用由上訴人負擔。
    理  由
一、本件被上訴人係財政部臺灣省中區國稅局（以下簡稱中區國
    稅局）沙鹿稽徵所股長，為公職人員財產申報法第2條第1項
    第11款規定應申報財產之人員，明知應依規定於民國95年2
    月3日就（到）職後3個月內申報財產，無正當理由不為申報
    ，延至95年10月27日始行申報，上訴人乃依行為時公職人員
    財產申報法第11條第1項前段規定，處被上訴人罰鍰新臺幣
    （下同）30萬元，被上訴人不服，循序提起行政訴訟。
二、被上訴人起訴主張略以：行為時公職人員財產申報法第11條
    第1項規定之主觀構成要件既係明知，乃指直接故意而言，
    是以若行為人係懈怠疏忽而不知應依規定申報，自不構成該
    違反行政法上義務行為規定；上訴人應舉證被上訴人明知應
    依規定申報，並有意不為申報，始得依上揭規定處罰之；被
    上訴人於95年2月3日升任就職中區國稅局沙鹿稽徵所股長，
    因係初次升任主管職務，並不知情自己為行為時公職人員財
    產申報法所規定應辦理申報之主管人員，且至申報期間屆滿
    前，均未接獲中區國稅局政風室任何公函有附財產申報表說
    明及範例之通知，或政風室任何人員之電話告知；直至95年
    10月23日始經中區國稅局政風室人員梁正杰電話告知，隨即
    於同年月27日辦理財產申報；故被上訴人並非明知應依規定
    申報，無正當理由不為申報，且無積極證據證明被上訴人明
    知應依規定申報而無正當理由不為申報，被上訴人主觀上以
    有正當理由而可待遺產繼承範圍確定後再申報，亦難認為主
    觀上構成明知應依規定申報而無正當理由不為申報，即無構
    成行為時公職人員財產申報法第11條第1項前段之處罰規定
    ；又有關違反行為時公職人員財產申報法第11條規定逾期申
    報者，上訴人於91年5月6日訂定法務部公職人員財產申報案
    件處罰鍰額度基準（下稱處罰鍰額度基準），依該基準一、
    （1）至（13）規定，係以逾期申報之期間長短週數為區分
    ，逐級提高應處罰鍰下限之額度，惟該法並未授權主管機關
    得訂定裁罰基準，且無規定得以逾期申報之期間長短，逐級
    提高罰鍰數額下限額度；再者，義務人未於期限內申報之原
    因、具體情節不一，上揭規定以逾期申報之期間長短為衡量
    處罰鍰數額高低之唯一基準，反而將促使原處分機關已發現
    申報義務人逾規定期限而未申報，仍不願儘早行使裁罰權而
    施以較輕金額之裁罰，並疏於積極催促義務人辦理申報或調
    查未申報之原因，及至申報義務人所逾越期間達到其所定裁
    罰最高額度時，始發動裁罰權，即可課處其法定額度最高罰
    鍰，藉以增加國庫收入，亦非合理；有違反法律保留原則之
    情形；則原處分以被上訴人逾25星期始為申報，所依據之處
    罰鍰額度基準一、（12）規定，即應不予適用。關於逾期申
    報之情形，以逾期申報之期間長短，作為罰鍰額度高低之標
    準，並非唯一之準據，仍應斟酌受處罰人違規之其他情節，
    該基準第14款規定，即本此旨。再查，被上訴人係初任稅務
    機關擔任主管職務，前無辦理公職人員財產申報之經驗，而
    所在服務機關沙鹿稽徵所，亦無與被上訴人同時升任擔任主
    管職務之人員；且未收受書面資料，以致被上訴人誤認因遺
    產處理未確定有正當理由而可逾期申報，上訴人之行政措施
    程序本有違平等原則，卻全然歸責於被上訴人，且給予最重
    懲罰，本件裁罰處分亦有違平等原則等語，求為判決撤銷訴
    願決定及原處分。
三、上訴人則以：按財產申報係法定義務，申報人自應於法定期
    間內主動辦理，受理申報機關並無通知之義務，其通知僅具
    服務之性質。被上訴人就（到）職日期係95年2月3日，中區
    國稅局以95年2月15日中區國稅政字第0950006717號函通知
    其辦理到職申報，並檢附財產申報填表說明及範例，利用人
    工遞送方式送至各申報人所在單位，再由該單位轉交，前揭
    公文已由沙鹿稽徵所於95年2月16日點收。另查，中區國稅
    局政風室確於95年4月20日及95年5月2日以電話通知被上訴
    人申報財產，故其應知悉申報期限即將屆至。雖該室未製作
    電話紀錄，惟依文書處理手冊規定，公務電話紀錄並非必須
    製作之文書，中區國稅局政風室之處理方式並未違反規定。
    該室既曾以公文通知及兩次電話通知，且被上訴人任職於申
    報人數眾多之稅務機關，其主張均未接獲任何通知，亦未曾
    經由同事、主管得知有財產申報義務云云，實與常理不符。
    又被上訴人逾25星期始為申報，所逾期間已遠較罰鍰額度基
    準第1點第13款所定期間為長，上訴人經衡酌後，處以30萬
    元罰鍰並無過重等語，資為抗辯，求為判決駁回被上訴人之
    訴。
四、原審斟酌全辯論意旨及調查證據之結果，以：按財產申報係
    應申報財產公職人員之法定義務，申報人自應於法定期間內
    主動辦理，受理申報機關並無通知之義務，其通知僅具服務
    之性質，且申報義務人不得以不知法律規定及未受通知，作
    為解免處罰之依據。本件中區國稅局政風室以95年2月15日
    中區國稅字第0950006717號函通知被上訴人辦理財產申報，
    復又於95年4月20日、95年5月2日為2次電話通知，是被上訴
    人於申報期間截止前，已明知應依規定申報，自符合行為時
    公職人員財產申報法第11條第1項前段規定之要件。惟被上
    訴人雖逾期申報，然經中區國稅局政風人員於95年10月23日
    通知申報後，被上訴人即於同年月27日完成申報。上訴人以
    被上訴人逾25星期申報，依行為時公職人員財產申報法第11
    條第1項規定，按其所訂定之處罰鍰額度基準，科被上訴人
    罰鍰30萬元，固非無據。然本件上訴人並未斟酌被上訴人係
    於95年2月3日初任稅務機關股長職務，前並無辦理公職人員
    財產申報之經驗，係第1次因申報財產而違章，且被上訴人
    接任股長之日，距其父過世之日，僅2個多月，違章情節非
    重，僅依逾期申報時間之長短，逕依該基準第1點第13款規
    定裁處法定最高之罰鍰30萬元，原處分顯未審酌該罰鍰額度
    基準第1點第14款所規定之相關事實，僅憑逾期期間即處以
    最重罰鍰，其裁量權之行使難謂妥適，而有裁量怠惰之瑕疵
    。訴願決定未予糾正，亦有未合。被上訴人聲明求為撤銷訴
    願決定及原處分，即無不合，應予准許，乃判決本件應由上
    訴人另為適法之處分。
五、本院查：按「裁處罰鍰，應審酌違反行政法上義務行為應受
    責難程度、所生影響及因違反行政法上義務所得之利益，並
    得考量受處罰者之資力。」為行政罰法第18條所規定。次按
    上訴人定有「法務部公職人員財產申報案件處罰鍰額度基準
    」，其第1點規定逾期申報之裁罰標準，第13款規定「逾期
    12星期，在13星期以內補報者──29至30萬元」、第14款規
    定：「經審酌逾期申報之原因及其他情事認依第2款至第13
    款所定額度處罰仍屬過重者得在法定罰鍰金額範圍內，酌定
    處罰金額」。法務部公職人員財產申報案件處罰鍰額度標準
    ，係法務部本於其主管業務，為妥適行使裁量權，於法律明
    定得裁罰之額度內，所定之裁罰罰鍰額度之標準，徵諸行政
    程序法第159條規定，對其內部運作，固有拘束力。然該標
    準關於逾期申報之情形，以逾期申報之期間長短，作為罰鍰
    額度高低之標準，並非唯一之準據，仍應斟酌受處罰人違規
    之其他情節，始符合立法者授權主管機關裁量之立法意旨（
    司法院釋字第423號解釋意旨參照）。該標準第14款規定：
    經審酌逾期申報之原因及其他情事，認依第2款至第13款所
    定額度處罰仍屬過重者，得在法定罰鍰金額範圍內，酌定處
    罰金額，即本於此意旨而為規範。經查本件被上訴人係於95
    年2月3日係初任稅務機關股長職務，前並無辦理公職人員財
    產申報之經驗，係第1次因申報財產而違章，且接任股長之
    日，距其父林文龍過世之日，僅2個多月，違章情節非重，
    上訴人僅依逾期申報時間之長短，逕依該基準第1點第13款
    規定裁處法定最高之罰鍰30萬元，顯未審酌上訴人自行制定
    之罰鍰額度基準第1點第14款所規定之相關事實，僅憑逾期
    期間即處以最重罰鍰，原判決以上訴人裁量權之行使難謂妥
    適，而有裁量怠惰之瑕疵，因將訴願決定及原處分，併予撤
    銷，命上訴人重作處罰時，斟酌相關事實，妥適行使裁量權
    ，依法自無違誤。上訴意旨仍以上訴人已衡酌被上訴人忽視
    財產申報義務之情節，復以被上訴人逾期25星期，週數過長
    ，已達最高逾期週數之2倍，上訴人已無裁量空間得予酌減
    ，因裁處被上訴人罰鍰30萬元，並無裁量怠惰之情事云云，
    而指摘原判決違背法令，求予廢棄，為無理由，應予駁回。
六、據上論結，本件上訴為無理由。依行政訴訟法第255條第1項
    、第98條第1項前段，判決如主文。
中    華    民    國    99    年    9     月    16    日
                    最高行政法院第二庭
                        審判長法官  鍾  耀  光
                              法官  陳  鴻  斌
                              法官  黃  淑  玲
                              法官  鄭  小  康
                              法官  林  樹  埔

以  上  正  本  證  明  與  原  本  無  異
中    華    民    國    99    年    9     月    16    日
                              書記官  黃  淑  櫻

司法院資訊處製作；財團法人民間司法改革基金會備份。
